臺灣雲林地方法院民事簡易判決
111年度虎簡字第28號
原      告  莊玉良  

被      告  莊寶玉  
兼
訴訟代理人  莊婉鈺   
上列當事人間請求排除權利侵害事件，本院於中華民國111年7月
6日言詞辯論終結，判決如下：
    主      文
被告莊寶玉應將原告所有雲林縣○○鎮○○○段○○○○段○○○○○地號土地
上如附表所示之抵押權設定登記予以塗銷。
原告其餘之訴駁回。
訴訟費用新臺幣壹仟元由被告莊寶玉負擔。
    事實及理由
壹、程序事項
一、訴狀送達後，原告不得將原訴變更或追加他訴，但請求之基
    礎事實同一者，不在此限，民事訴訟法第255條第1項第2款
    定有明文。原告起訴時聲明：被告莊寶玉、莊婉鈺（下除分
    稱外，合稱被告二人）不得將如附表所示之抵押權（下稱系
    爭抵押權）轉載至原告所有之雲林縣○○鎮○○○段○○○○段000○0
    地號土地（下稱系爭土地）；嗣後以民國110年11月12日民
    事聲請調解暨起訴狀變更訴之聲明為：被告二人應將系爭土
    地上系爭抵押權設定登記予以塗銷。核原告所為，係基於其
    所有之土地遭設定系爭抵押權之同一請求基礎事實，合於前
    揭規定，應予准許。
二、被告二人經合法通知，均未於言詞辯論期日到場，核無民事
    訴訟法第386條各款所列情形，爰依原告聲請，由其一造辯
    論而為判決。
貳、實體事項
一、原告起訴主張：分割前雲林縣○○鎮○○○段○○○○段000地號、面
    積2,391平方公尺之土地（下稱分割前425地號土地）原為原
    告、被告莊婉鈺及其他訴外人所共有，原共有人之一即訴外
    人莊福彬於民國104年10月29日提起分割共有物訴訟，經本
    院105年度訴字第71號、臺灣高等法院臺南分院107年度上易
    字第110號請求分割共有物事件（下除分稱外，合稱系爭分
    割共有物事件）受理而判決確定，由原告單獨取得臺灣高等
    法院臺南分院107年度上易字第110號請求分割共有物事件確
    定判決附圖編號甲部分即系爭土地所有權。詎被告莊婉鈺竟
    於107年12月12日系爭分割共有物事件判決確定後，趁原告
    尚未持系爭分割共有物事件確定判決辦理分割登記前，於10
    8年6月19日持未完成分割登記前之謄本，以其就分割前425
    地號土地應有部分120分之1設定系爭抵押權予被告莊寶玉，
    致嗣後原告就所分得之系爭土地辦理判決共有物分割登記時
    ，系爭抵押權轉載至原告所有之系爭土地上。被告莊婉鈺所
    為係無權處分，原告並無承受之義務，拒絕承認，爰依民法
    第767條第1項中段規定提起本件訴訟等語。並聲明：被告二
    人應將系爭土地上系爭抵押權設定登記予以塗銷。
二、被告二人經合法通知，均未於言詞辯論期日到場，僅於調解
    期日到庭表示：當初是被告莊婉鈺用其共有土地之應有部分
    設定抵押，希望原告給予時間處理，但因為涉及四筆土地，
    沒辦法確認需要多久時間處理，不同意原告之請求等語。
三、本院之判斷：
  ㈠原告主張之上開事實，業據其提出分割共有物分割方案、地
    籍參考圖、系爭土地登記第一類謄本為憑（見本院卷第11至
    17、93頁），並有系爭分割共有物事件判決、歷審裁判清單
    附卷可稽（見本院卷第63至81頁），且經本院依職權調取系
    爭分割共有物事件卷宗查核無訛；被告二人已於相當時期受
    合法之通知，而於言詞辯論期日不到場，亦未提出書狀爭執
    上開事項，依民事訴訟法第280條第3項前段準用同條第1項
    之規定，視同自認，依上開調查證據之結果，堪信原告之主
    張為真實。
  ㈡因繼承、強制執行、徵收、法院之判決或其他非因法律行為
    ，於登記前已取得不動產物權者，應經登記，始得處分其物
    權；共有人自共有物分割之效力發生時起，取得分得部分之
    所有權，民法第759條、第824條之1第1項定有明文。而不動
    產物權因法院分割共有物判決而取得者，不以須經登記為生
    效要件，判決宣告足生物權法上取得某不動產物權效果之力
    ，恒有拘束第三人之必要，對於當事人以外之一切第三人亦
    有效力。另共有物之分割，經分割形成判決確定者，即生共
    有關係終止及各自取得分得部分所有權之效力。共有人對於
    他共有人分得之部分，喪失共有權利（最高法院51年度台上
    字第2641號判決意旨參照）。又無權利人就權利標的物所為
    之處分，經有權利人之承認始生效力，民法第118條定有明
    文。依土地法所為之登記，有絕對效力，土地法第43條定有
    明文。所謂登記有絕對效力，係為保護第三人起見，將登記
    事項賦予絕對真實之公信力，易言之，善意第三人因信賴登
    記，自不動產登記名義人受讓取得不動產所有權，或於不動
    產上設定擔保物權或用益物權者，仍取得其權利。經查：
　⒈系爭分割共有物事件判決於107年12月12日確定後，即發生共
    有關係終止及各自取得分得部分所有權之效力，故原告已單
    獨取得臺灣高等法院臺南分院107年度上易字第110號分割共
    有物事件確定判決附圖編號甲部分、面積153平方公尺之土
    地即分割後系爭土地所有權，是被告莊婉鈺對於原告分得、
    單獨所有之系爭土地，已喪失共有權利。然被告莊婉鈺竟於
    108年6月19日持未完成分割登記之分割前425地號土地謄本
    ，就登載其原共有權利範圍設定系爭抵押權予被告莊寶玉，
    實則就原告分得單獨所有部分即系爭土地設定抵押，屬無權
    處分，須經真正所有權人承認始生效力，而原告已經拒絕承
    認，並提起本件訴訟，則本件應予審酌被告莊寶玉得否以信
    賴登記為由，主張善意取得系爭抵押權。
　⒉經查，被告莊婉鈺係以分割前425地號土地應有部分120分之1
    及雲林縣○○鎮○○○段○○○○段000地號土地應有部分40分之14為
    共同擔保地號，於108年6月19日設定系爭抵押權，擔保債權
    額最高限額新臺幣（下同）400萬元予被告莊寶玉，然而，
    上開二部分土地應有部分，以設定系爭抵押權時之108年土
    地公告現值為計，價值合計僅167萬8,875元（計算式：每平
    方公尺3,000元×2,391平方公尺×應有部分1/120＋每平方公尺
    3,000元×1,542平方公尺×應有部分14/40＝1,678,875元），
    與擔保債權額最高限額400萬元相差甚鉅；況被告二人為姊
    妹關係，被告莊婉鈺名下財產多出被告莊寶玉甚多，且被告
    莊寶玉於106、107年間均無薪資所得及執行業務所得，僅有
    微薄股利所得等事實，除有被告二人個人戶籍資料查詢結果
    在卷可稽（見本院卷第55、59頁）外，並經本院調取分割前
    425地號土地原共有人即訴外人莊文旭、莊水笋、莊文郎、
    莊展宏、莊麗、莊細美、莊福彬就系爭抵押權對被告二人提
    起請求排除侵害之本院109年度虎簡字第5號事件卷宗，查核
    其中分割前425地號土地、雲林縣○○鎮○○○段○○○○段000地號
    土地登記謄本、被告二人稅務電子閘門財產調件明細表確認
    無誤（見本院109年度虎簡字第5號事件卷第75至76、163至1
    73頁），故被告莊寶玉對被告莊婉鈺是否確有系爭抵押權所
    擔保之債權存在，已非無疑；而被告二人經合法通知，均未
    於言詞辯論期日到庭，亦未提出任何得以證明被告莊寶玉對
    被告莊婉鈺確存在上開債權或為善意第三人之事證以供調查
    ，自無從為對被告二人有利之認定，難認被告莊寶玉已善意
    取得系爭抵押權。
　⒊綜上，本件被告莊婉鈺就原告分得單獨所有之土地設定系爭
    抵押權，核屬無權處分，經原告拒絕承認，且被告莊寶玉難
    認屬善意第三人，無從善意取得系爭抵押權，則系爭抵押權
    設定登記就系爭土地即不生效力，應可認定。
　⒋至民法第868條固規定「抵押之不動產如經分割，或讓與其一
    部，或擔保一債權之數不動產而以其一讓與他人者，其抵押
    權不因此而受影響。」、土地登記規則第107條第1項前段固
    規定「分別共有土地，部分共有人就應有部分設定抵押權者
    ，於辦理共有物分割登記時，該抵押權按原應有部分轉載於
    分割後各宗土地之上。」，惟前揭法條所定情形乃指抵押權
    設定在分割共有物判決確定之前，共有人仍有權就其應有部
    分為抵押權設定登記者，與本件被告莊婉鈺於系爭共有物分
    割事件判決確定後始就他人分得部分為無權處分之情形不同
    ，附此敘明。
  ㈢所有人對於妨害其所有權者，得請求除去之，民法第767條第
    1項中段定有明文。登記名義人就不動產為無權處分而為抵
    押權登記，因抵押權人並非善意，且真正所有權人不予承認
    而無效者，該抵押權設定登記對於所有權即有妨害，所有權
    人自得依民法第767條第1項中段規定請求塗銷。被告二人所
    為系爭抵押權登記，就系爭土地部分為無權處分，既已轉載
    至原告所有之系爭土地上，妨害原告系爭土地之所有權，是
    原告訴請系爭抵押權登記名義人即被告莊寶玉塗銷系爭土地
    上系爭抵押權登記，核屬有據。至被告莊婉鈺部分，因依土
    地登記規則第27條第8款規定，塗銷登記由權利人或登記名
    義人單獨申請之，是原告訴請被告莊寶玉塗銷系爭抵押權設
    定登記，即足達本件訴訟之目的，無請求被告莊婉鈺共同為
    塗銷之必要及實益，故原告此部分之訴無權利保護之必要，
    且無從補正，不應准許。
四、從而，原告依民法第767條第1項中段提起本件訴訟，請求被
    告莊寶玉將系爭土地上系爭抵押權設定登記予以塗銷，為有
    理由，應予准許；至對被告莊婉鈺請求部分，欠缺權利保護
    必要，應予駁回。
五、本件原告勝訴部分，係適用簡易程序所為被告敗訴之判決，
    惟其性質不適宜宣告假執行，附此敘明。
六、訴訟費用負擔之依據：民事訴訟法第79條、第85條第1項。
中　　華　　民　　國　　111 　年　　7 　　月　　20　　日
                  虎尾簡易庭  法  官　黃麗文
以上正本證明與原本無異。
如不服本判決，須於判決送達後20日內向本庭（臺灣雲林地方法
院虎尾簡易庭）提出上訴狀。（須按他造當事人之人數附繕本）
。
中　　華　　民　　國　　111 　年　　7 　　月　　20　　日
                              書記官  曾鈺仁
附表：
土地所在 抵押權內容 設定義務人 抵押權人 雲林縣○○鎮○○○段○○○○段000○0地號 收件日期：民國108年 收件字號：虎螺跨字第001400號 權利種類：最高限額抵押權 登記日期：民國108年6月19日 債權額比例：全部（1分之1） 擔保債權總額：新臺幣400萬元 擔保債權種類及範圍：為債務人對抵押權人現在（包含過去所負現在尚未清償）及將來所負在本抵押權設定契約書所定債權最高限額內之借款、票據、墊款。 擔保債權確定期日：中華民國138年4月18日 清償日期：中華民國138年4月18日 其他擔保範圍約定：對債務人取得執行名義之費用及債務人應負擔之法律程序費用，與因債務不履行而發生之損害賠償。 設定權利範圍：120分之1 莊婉鈺 莊寶玉